【裁判字號】    96,重上,277
【裁判日期】    970422
【裁判案由】    損害賠償
【裁判全文】
臺灣高等法院民事判決                 96年度重上字第277號
上  訴  人  乙○○
訴訟代理人  余敏長律師
上  訴  人  甲○○
訴訟代理人  徐滄明律師
上列當事人間，因損害賠償事件，兩造對於中華民國96年 3月21
日臺灣臺北地方法院94年度重訴字第1064號第一審判決，各自提
起上訴，經本院於97年4月15日言詞辯論終結，判決如下：
    主      文
原判決關於駁回乙○○後開第二項之訴部分、及該部分假執行之
聲請、暨訴訟費用之裁判均廢棄。
前項廢棄部分，甲○○應再給付乙○○新臺幣肆佰伍拾捌萬伍仟
肆佰肆拾元，並自民國94年7月8日起至清償日止，按週年利率
5%計算之利息。
甲○○之上訴、及乙○○其餘上訴駁回。
第一、二審訴訟費用由甲○○負擔百分之九十九，其餘由乙○○
負擔。
本判決所命給付，於乙○○以新臺幣壹佰伍拾萬元為甲○○供
擔保後，得為假執行。
    事實及理由
一、上訴人乙○○起訴主張：對造上訴人甲○○為上訴人胞弟，
    與上訴人共有坐落高雄市○○區○○段 1小段21、21-1、23
    地號，重劃後變更為同區○○段406、421地號土地 (以下稱
    系爭土地），應有部分各為1/2。民國(以下同)83年1月24日
    共同與訴外人東盈建設股份有限公司（以下稱東盈公司）簽
    訂「合作興建房屋契約書」，約定由東盈公司出資，於兩造
    所提供之系爭土地上興建鋼筋混凝土造大樓（即壯觀羅馬大
    樓），並委由訴外人東晨建設股份有限公司（以下稱東晨公
    司）對外銷售，由兩造與東盈公司分別收取銷售土地及房屋
    價款。83年4月起兩造陸續與原判決附表所示 (以下稱附表)
    之訴外人林文珍等人簽訂「預訂土地買賣契約書」，約定於
    訴外人林文珍等人依「預訂土地買賣契約書」附件「付款明
    細表」按期給付價款後，方為土地所有權之移轉登記；訴外
    人林文珍等陸續依約按期履行，兩造並自89年起陸續將系爭
    土地所有權移轉登記予林文珍等，堪認林文珍等確已分別繳
    足土地價款共計新臺幣 (以下同)20,175,000 元。嗣因東盈
    公司發生財務危機，無法繳納銀行利息，導致系爭土地為銀
    行查封、拍賣。兩造遂於律師見證下，與東盈公司、東晨公
    司簽立協議書，約定由兩造概括承受東盈公司、東晨公司之
    債務；並邀同家母黃李幼等家族親友成立「裕大建設有限公
    司」 (以下稱裕大公司），由甲○○為負責人，上訴人交付
    、或同意由其代刻印章，委任其處理承受東盈公司、東晨公
    司債務之後續事宜。而訴外人林文珍等亦於台灣高等法院高
    雄分院88年度重上更(一)字第26號返還價金等事件中，經法院
    肯認渠等業已繳交土地價款共計 4,699,000元，按上訴人就
    系爭土地有應有部分 1/2，自應得享有土地價金之一半，然
    就全部土地價款扣除訴外人林文珍等業已繳納之部分，餘款
    15,476,000元，上訴人尚應得分 7,738,000元，惟甲○○始
    終未分配予上訴人；另依訴外人林文珍於本件訴訟中證述，
    其另給付20萬元和解金予甲○○，亦未按應有部分 1/2分予
    上訴人10萬元，難謂甲○○無侵占上訴人應分價金之故意，
    爰依民法委任關係、民法第178條無因管理、同法第184條第
    1項前段、及第179條規定，請求甲○○負損害賠償之責。為
    此，求為命甲○○應給付上訴人 7,838,000元及自起訴狀繕
    本送達翌日起至清清償日止，按週年利率5%計算利息之判決
    ；原法院為其部分勝訴、部分敗訴之判決，對於其敗訴部分
    聲明不服，提起上訴所為聲明：(一)原判決駁回上訴人後開第
    2項之訴廢棄。(二)前項廢棄部分，甲○○應再給付上訴人4,6
    85,443元及自起訴狀繕本送達翌日起至清償日止，按週年利
    率5%計算利息。(三)第一、二審訴訟費用由甲○○負擔。(四)願
    供擔保請准宣告假執行。對於甲○○之上訴，所為答辯聲明
    ：(一)上訴駁回。(二)第二審訴訟費用由甲○○負擔。
二、上訴人甲○○則以：對造上訴人乙○○與上訴人共同於83年
     1月14日與東盈公司簽訂「合作興建房屋契約書」，上訴人
    聽從乙○○之建議，提供系爭土地為東盈公司向臺灣土地銀
    行苓雅分行融資 620,000,000元之擔保，並提供予東盈公司
    興建 415戶之住商大樓之用。85年間東盈公司發生財務危機
    ，未能依約繳納利息，系爭土地為臺灣土地銀行聲請查封、
    拍賣。兩造為使工程順利進行，於86年3月5日在律師見證下
    ，與東盈公司、及東晨公司簽訂協議書，約定由兩造及家族
    所成立之裕大公司承受東盈公司、及東晨公司之債務，並以
    所銷售房屋及土地價款之收入，償還裕大公司所承擔債務之
    用，解免兩造所負連帶保證人之責任。由於乙○○工作繁忙
    ，將其印鑑章、印鑑證明、權狀等過戶文件及銀行之印鑑章
    、存摺等件，交由上訴人保管、使用，以執行銷售房屋及共
    有土地事宜，上訴人亦代乙○○支付應繳之稅金、貸款費用
    及代書費等費用。關於前述收取款項應如何償還負債，上訴
    人均遵從其之指示後方為執行，且每星期均至其住處報告公
    司財務狀況，歷經 8年期間均未曾有反對之意思表示，遲至
    94年10月 3日始以存證信函禁止上訴人使用其印章及相關證
    件乙節，由此堪認乙○○於94年10月 3日以前，雖未以書面
    委任上訴人代其償還債務，實具有委任之意思存在，上訴人
    無侵權行為可言。至於乙○○所指附表所示編號 2、4、8號
    客戶謝秀美、謝黃女儀、張秀麗貸款撥入上訴人帳戶款項計
     4,950,000元，除部分繳予東晨公司外，其餘則供償還建築
    融資之債務、及清償兩造為訴外人陳輝明向臺灣土地銀行借
    款之連帶保證債務、暨兩造於87年4月1日為裕大公司對臺灣
    土地銀行中正分行借款之連帶保證債務後，已無剩餘，上訴
    人亦無不當得利情事。然若認上訴人仍應負返還責任，因乙
    ○○曾於89年1月17日向上訴人借款570萬元，由上訴人匯至
    其第一銀行古亭分行帳號 00000000000號之帳戶內，迄今尚
    未償還上訴人，即使不構成借貸關係，仍應依不當得利之法
    理返還上訴人，爰就此筆款項與其主張之土地價款予以抵銷
    等語，資為抗辯；對於原法院為其不利之判決，聲明不服，
    提起上訴所為聲明：(一)原判決不利於上訴人部分廢棄。(二)前
    項廢棄部分，乙○○在第一審之訴及假執行之聲請均駁回。
    (三)第一、二審訴訟費用由乙○○負擔。對於乙○○之上訴，
    所為答辯聲明：(一)上訴駁回。(二)第二審訴訟費用由乙○○負
    擔。
三、乙○○主張甲○○為其胞弟，共有系爭土地，應有部分各為
    1/2。83年1月24日共同與訴外人東盈公司簽訂「合作興建房
    屋契約書」，約定由東盈公司出資，於兩造所提供之系爭土
    地上興建鋼筋混凝土造大樓（即壯觀羅馬大樓），並委由訴
    外人東晨公司對外銷售，由兩造與東盈公司分別收取銷售土
    地及房屋價款。83年 4月起兩造陸續與附表所示訴外人林文
    珍等人簽訂「預訂土地買賣契約書」，約定於訴外人林文珍
    等人依「預訂土地買賣契約書」附件「付款明細表」按期給
    付價款後，方為土地所有權之移轉登記；訴外人林文珍等陸
    續依約按期履行，兩造並自89年起陸續將系爭土地所有權移
    轉登記予林文珍等人，因東盈公司發生財務危機，無法繳納
    銀行利息，導致系爭土地為銀行查封、拍賣。兩造遂於律師
    見證下，與東盈公司、東晨公司簽立協議書，約定由兩造概
    括承受東盈公司、東晨公司之債務；並邀同家母黃李幼等家
    族親友成立裕大公司，由甲○○為負責人，上訴人交付、或
    同意由其代刻印章，委任其處理承受東盈公司、東晨公司債
    務之後續事宜等事實，為甲○○所不爭執，且有甲○○戶籍
    謄本、合建契約書、預訂土地買賣契約書、預訂房屋買賣契
    約書、系爭土地登記謄本、協議書、裕大公司基本資料等在
    卷(原審1卷第26、115-144頁、本院卷第 104-1至113頁、原
    審1卷第181-185、46-50、15、16頁)為憑；乙○○主張之上
    開事實，應堪信為真實。
四、乙○○主張甲○○於收受林文珍等附表「未付部分」欄所示
    之土地價款，未依系爭土地之應有部分分配予乙○○等語；
    而甲○○則以乙○○交付印章、或同意甲○○代刻印章，處
    理承受東盈公司、東晨公司債務之後續事宜，已將所收受土
    地價款清償所承受之債務等語為抗辯；經查：
(一)稱委任者，謂當事人約定，一方委託他方處理事務，他方允
    為處理之契約，民法第 528條定有明文。本件乙○○主張甲
    ○○受乙○○之授權，代為出售與東盈公司合建房屋之系爭
    土地予附表所示林文珍等人，及收受土地價款等事實，為甲
    ○○所不爭執，自係受乙○○之委託，為乙○○處理共有系
    爭土地出售、及收受土地價款事宜，兩造間就出售予附表所
    示林文珍等人之系爭土地、收受土地價款事宜，依民法第52
    8條之規定，已成立委任契約，自不待言。
(二)甲○○以乙○○將其印鑑章、印鑑證明、權狀等過戶文件及
    銀行之印鑑章、存摺等件，交由甲○○保管、使用，以執行
    銷售房屋及共有土地事宜，自係受概括委任，包括清償共同
    債務在內，甲○○已將所收受土地價款清償債務，甲○○並
    無不當得利等語為抗辯；惟查甲○○受乙○○之委託，分別
    與附表所示林文珍等人簽訂預訂土地買賣契約書，係在83年
    4 月10日、11日、12日、13日、5月28日、84年12月8日、21
    日、85年3月11日(張君平)、89年7月7日 (陳守宜)，而乙○
    ○係因東盈公司發生財務危機，無法繳納銀行利息，導致系
    爭土地為銀行查封、拍賣。兩造遂於律師見證下，與東盈公
    司、東晨公司簽立協議書，約定由兩造概括承受東盈公司、
    東晨公司之債務；並邀同家母黃李幼等家族親友成立裕大公
    司，由甲○○為負責人，乙○○交付、或同意由其代刻印章
    ，委任其處理承受東盈公司、東晨公司債務之後續事宜，係
    在86年3月5日簽訂協議書以後之事，乙○○交付印鑑章、印
    鑑證明、權狀等過戶文件及銀行之印鑑章、存摺等件，與授
    權甲○○與附表所示林文珍等人簽訂預訂土地買賣契約書、
    及收受林文珍等給付之土地價款，為不同之委任契約，由乙
    ○○於預訂土地買賣契約書之印文與協議書上之印文明顯不
    同，可資證明，甲○○上開抗辯意旨予以混淆，並不足取。
五、按：受任人因處理委任事務，所收取之金錢、物品及孳息，
    應交付於委任人，民法第541條第1項定有明文；本件甲○○
    受乙○○之委任，為其處理兩造出售予附表所示林文珍等系
    爭土地收受土地價款之事務，依民法第541條第1項規定，自
    應將所收受土地價款，按乙○○對於系爭土地有應有部分1/
    2之權利分配、交付予乙○○；經查：
(一)甲○○對於受任出售系爭土地予附表所示林文珍等人之土地
    價款，如附表「土地價款」欄所示金額，合計為20,075,000
    元，林文珍等已給付附表「已付部分」欄所示金額，合計4,
    699,000元，尚餘附表「未付部分」欄所示金額，合計15,37
    6,000元等事實，為甲○○所不爭執，且有預定土地買賣契
    約書在卷足稽。
(二)查附表「未付部分」欄所示金額，其中：
(1) 林文珍部分：經證人林文珍於原法院到場到庭具結證稱：「
    買賣房子，價款已經付清，我價款是付給被告甲○○本人。
    …把剩下的尾款200多萬的現金付給被告…」等語 (原審2卷
    第62頁背面)，並提出和解協議書影本在卷(同卷第78、79頁
     )為憑；而依和解協議書之內容，係訴外人林文珍與兩造達
    成和解協議，約定林文珍應付遲延利息、房屋稅、地價稅、
    契稅及兩造為執行林文珍之財產預納之執行費用、訴訟費用
    等皆由林文珍支付，同意以林文珍支付 200,000元和解，並
    由裕大公司收取剩餘房屋價款，由兩造收取剩餘土地價款，
    林文珍已交付面額合計2,500,000元之支票及現金 26,500元
    予兩造收執等情，且係由甲○○代表收受之事實，為甲○○
    於原法院為：「(證人說是交給你有何意見？)是的，我拿去
    還債。」之陳述 (同卷第98頁)，所不爭執；林文珍附表「
    未付部分」欄所示金額 1,404,000元，為甲○○所收受之事
    實，已臻明確。
(2) 謝秀美、謝黃女儀、張秀麗部分：查謝秀美、謝黃女儀、張
    秀麗均向土地銀行貸款如附表「貸款數額」欄所示金額，已
    將貸款數額合計4,300,000元（1,800,000+1,500,000+1,000
    ,000=4,300,000）匯入甲○○帳戶，有臺灣土地銀行中正分
    行95年2月17日正放字第 0950000066號函暨檢附貸款戶貸款
    匯入帳號明細表、切結書在卷(原審1卷第86、87、90、93頁
    )，且為甲○○所不爭執(原審2卷第107頁），謝秀美、謝黃
    女儀、張秀麗等附表「未付部分」欄所示金額合計3,124,00
    0元(1,480,000+900,000+744,000=3,124,000)，為甲○○所
    收受之事實，亦已明確。
(3) 謝有敬部分：證人謝有敬於原法院到場結證稱：「本件的房
    子、土地部分，我本來是在華南銀行三多路的南高雄分行貸
    了一百六十幾萬，高雄分行我另外以我的房子貸了80萬，還
    有現金，總共318萬2千元，同一天我領出來以後當場交給張
    書華，被告叫我交給張書華。」等語在卷(原審1卷第109頁)
    ，並提出本院高雄分院92年度上易字第 315號和解筆錄影本
    附卷(原審1卷第166、167頁）為憑；甲○○對於證人上述證
    言，亦為「謝有敬部分貸款的錢新臺幣 3,182,000元有入到
    我的帳戶…」不爭執之陳述在卷(原審1卷第108頁背面)，謝
    有敬附表「未付部分」欄所示金額 1,637,000元，已為甲○
    ○所收受之事實，亦已明確。
(4) 許淑惠、陳月梅、黃美貞、陳守宜、張君平(即張藝耀)部分
    ：查許淑惠、陳月梅、黃美貞、陳守宜、張君平等附表「未
    付部分」欄所示金額，均向土地銀行貸款如附表「貸款數額
    」欄所示金額，已將貸款數額合計13,780,000元(2,430,000
    000+1,680,000+2,370,000+5,380,000+1,920,000=13,780,0
    00）匯入裕大公司帳戶，有臺灣土地銀行中正分行95年 2月
    17日正放字第0950000066號函暨檢附貸款戶貸款匯入帳號明
    細表、切結書在卷（原審1卷第86、89、91、92、94、95頁)
    ，且為甲○○所不爭執（原審1卷第108頁），許淑惠、陳月
    梅、黃美貞、陳守宜、張君平等附表「未付部分」欄所示金
    額合計9,211,000元(1,458,000+1,630,000+1,432,000+3,23
    3,000+1,458,000=9,211,000)，已支付予甲○○所負責之裕
    大公司。
(三)查甲○○受乙○○之委任，處理出售系爭土地予林文珍等人
    、及收受出售之土地價款之事務，林文珍等人包括附表「未
    付部分」欄所示金額，均已支付買受之系爭土地價款，已如
    前述；而出售系爭土地或發生訟爭，概由甲○○出面處理或
    兼乙○○之訴訟代理人，林文珍等人未曾與乙○○接觸之事
    實，為甲○○所不爭執，且為證人謝有敬於原法院到場結證
    在卷(原審1卷第109頁背面)，並有臺灣高雄地方法院92年度
    上易字第315號給付買賣價金事件和解筆錄在卷 (原審1卷第
    166頁)足稽；由此，堪認許淑惠、陳月梅、黃美貞、陳守宜
    、張君平等所簽臺灣土地銀行中正分行95年 2月17日正放字
    第0950000066號函檢附之切結書，係與甲○○所為之約定，
    許淑惠、陳月梅、黃美貞、陳守宜、張君平顯係依甲○○之
    指示，始將所貸款項匯入裕大公司，已依債之本旨為給付，
    亦屬甲○○受乙○○委任處理事務之範圍。而甲○○對於林
    文珍等附表「未付部分」欄所示金額合計15,376,000元(1,4
    04,000+3,124,000+1,637,000+9,211,000=15,376,000)，迄
    未依乙○○之應有部分 1/2之權利分配、交付予乙○○之事
    實，為甲○○所不爭執，甲○○自有依民法第第541條第1項
    規定，無論林文珍等人支付予甲○○本人、或支付予裕大公
    司，應將所收受土地價款或自裕大公司取回，按乙○○對於
    系爭土地有應有部分 1/2之權利分配、交付予乙○○之義務
    。
(四)從而，乙○○主張甲○○應將林文珍等人附表「未付部分」
    欄所示金額合計15,376,000元，按乙○○對於系爭土地有應
    有部分1/2之權利分配、交付7,688,000元予乙○○，於法尚
    非無據，應予准許。至於甲○○以乙○○尚授權甲○○將所
    收受出售系爭土地之價款，清償所負債務事務，甲○○已將
    所收受附表林文珍等人所支付土地價款，已清償所負債務等
    語為抗辯，惟未據甲○○舉證證明有受委任清償債務之事實
    ，且甲○○將乙○○交付印鑑章、印鑑證明、權狀等過戶文
    件及銀行之印鑑章、存摺等件，係委任甲○○處理承受東盈
    公司、東晨公司債務之後續事宜，與本件予以混淆，已如前
    所述，所為抗辯，自無足取。
六、乙○○主張甲○○兼訴訟代理人與訴外人林文珍所為訴訟，
    嗣經於訴訟外達成和解，除系爭土地價款外，尚收取林文珍
    之和解金20萬元，亦應按乙○○對於系爭土地應有部分 1/2
    之權利分配於乙○○10萬元等語；惟查甲○○兼訴訟代理人
    與林文珍所為訴訟，嗣經達成和解，約定林文珍應支付房、
    地價款合計 2,326,500元外，賠償損失20萬元，而賠償損失
    20萬元應支付(一)林文珍簽發85年7月17日期面額234萬元本票
    至90年8月6日按年息6%計算之利息569,118元。(二)85年7月17
    日至90年8月6日止之房屋稅、地價稅及契稅計77,343元。(三)
    高雄地院執行費、訴訟費計 55,800元，有和解協議書在卷(
    原審2卷第78、79頁)足稽；上述三項已逾越林文珍所賠償之
    200,000元(569,118+77,343+55,800=702,261)，甲○○已無
    所得，乙○○請求按其對於系爭土地之應有部分 1/2權利分
    配10萬元，自無所據，不予准許。
七、甲○○以乙○○於89年1月17日向甲○○借款5,700,000元，
    自得以乙○○所借 5,700,000元抵銷乙○○本件之請求為抗
    辯，並提出甲○○匯至乙○○之第一銀行古亭分行帳號0000
    0000000號帳戶之匯款單在卷(原審1卷第190頁）為憑；經查
    ：
(一)按：當事人主張有利於己之事實者，就其事實有舉證之責任
    ，民事訴訟法第 277條前段定有明文。最高法院48年度臺上
    字第 887號亦著有：「主張法律關係存在之當事人，僅須就
    該法律關係發生所須具備之特別要件，負舉證之責任，至於
    他造主張有利於己之事實，應由他造舉證證明。」之判例意
    旨，可資參照。又：稱消費借貸者，謂當事人一方移轉金錢
    或其他代替物之所有權於他方，而約定他方以種類、品質、
    數量相同之物返還之契約，民法第474條第1項亦有明文；依
    此規定，消費借貸契約之成立，須具備：(一)借貸意思表示相
    互一致(參照民法第153條第1項之規定)。(二)交付借貸物、即
    移轉金錢或其他代替物之所權等特別要件。當事人主張有金
    錢借貸關係存在者，除須證明有金錢之交付外，尚須就雙方
    借貸意思表示互相一致，負舉證之責，若僅證明有金錢之交
    付而未證明借貸意思表示一致者，即不能認為有金錢借貸關
    係存在。
(二)本件甲○○所抗辯上揭事實，為乙○○所否認，甲○○依民
    事訴訟法第 277條前段規定意旨、最高法院48年度臺上字第
     887號判例意旨，應就兩造間之借貸意思表示相互一致之特
    別要件負舉證之責任，甲○○雖提出前揭匯款單為憑，惟匯
    款單充其量僅能證明甲○○確有匯款至乙○○帳戶，而匯款
    之原因事實，或清償債務、或贈與、或買賣價金等不一而足
    ，自不得僅憑匯款單而認兩造間有 5,700,000元借貸關係存
    在，甲○○始終未克舉證證明兩造間借貸關係存在，其抗辯
    以 5,700,000元與乙○○所為本件之請求，予以抵銷，非法
    所許。
八、綜合上述，甲○○受乙○○之委任，為乙○○處理兩造出售
    予附表所示林文珍等系爭土地收受土地價款之事務，乙○○
    請求甲○○應將林文珍等人附表「未付部分」欄所示金額，
    按乙○○對於系爭土地有應有部分 1/2之權利，給付乙○○
    7,688,000元，於法尚非無據，應予准許。
九、「給付無確定期限者，債務人於債權人得請求給付時，經其
    催告而未為給付，自受催告時起，負遲延責任。其經債權人
    起訴而送達訴狀，或依督促程序送達支付命令，或為其他相
    類之行為者，與催告有同一之效力。」、「遲延之債務，以
    支付金錢為標的者，債權人得請求依法定利率計算之遲延利
    息。」、「應付利息之債務，其利率未經約定，亦無法律可
    據者，週年利率為百分之五。」民法第229條第2項、第 233
    條第1項前段、第203條分別定有明文。本件乙○○請求甲○
    ○給付出售系爭土地價款，係以支付金錢為標的，無確定期
    限，又未約定利率，其併請求自起訴狀繕本送達翌日、即94
    年7月8日起至清償日止，按週年利率5%計算之利息，於法尚
    非無據，應予准許，有送達證書在卷 (原審調字卷第4頁)足
    稽。
十、從而，原法院於上開範圍內判命甲○○應給付乙○○3,102,
    557元並自94年9月18日起至清償日止，按週年利率5%計算之
    利息，經核尚無違誤，甲○○上訴意旨，指摘原法院此部分
    之判決不當，求予廢棄，為無理由，應予駁回；原法院於上
    開範圍內駁回乙○○請求甲○○應給付4,585,443元(7,688,
    000-3,102,557=4,585,443)，並自94年7月8日起至清償日止
    ，按週年利率5%計算之利息，容有未恰；乙○○上訴意旨指
    摘原法院此部分之判決不當，求予廢棄，為有理由，應由本
    院予以廢棄，更為判決如主文第 2項所示；乙○○逾越上開
    範圍之請求，原法院為其敗訴判決，理由或有不同，結果並
    無異致，仍應予以維持，乙○○上訴意旨，指摘原法院此部
    分之判決不當，求予廢棄，為無理由，應予駁回。
十一、乙○○陳明願供擔保以代釋明，求為准予假執行之宣告，
    經核於法尚無不合，爰就本判決所命之給付，酌定如主文第
    5項所示金額准許之。
十二、本件事證已臻明確，兩造其他攻擊、防禦方法，及提出未
    援用之證據，經斟酌後認不影響判決基礎，無逐一論述必要
    ，併此敘明。
十三、據上論結，本件甲○○之上訴，為無理由；乙○○之上訴
    為部分有理由、部分無理由，依民事訴訟法第449條第1項、
    第450條、第79條、第463條、第390條第2項之規定，判決如
    主文。
中    華    民    國    97    年     4    月    22    日
                    民事第五庭
                        審判長法  官  魏麗娟
                              法  官  蔡芳齡
                              法  官  陳博享
正本係照原本作成。
如不服本判決，應於收受送達後20日內向本院提出上訴書狀，其
未表明上訴理由者，應於提出上訴後20日內向本院補提理由書狀
（均須按他造當事人之人數附繕本）上訴時應提出委任律師或具
有律師資格之人之委任狀；委任有律師資格者，另應附具律師資
格證書及釋明委任人與受任人有民事訴訟法第466條之1第1項但
書或第2項（詳附註）所定關係之釋明文書影本。
中    華    民    國    97    年    4     月    23    日
                              書記官  鄭靜如
附註：
民事訴訟法第466條之1（第1項、第2項）：
對於第二審判決上訴，上訴人應委任律師為訴訟代理人。但上訴
人或其他法定代理人具有律師資格者，不在此限。
上訴人之配偶、三親等內之血親、二親等內之姻親，或上訴人為
法人、中央或地方機關時，其所屬專任人員具有律師資格並經法
院認為適當者，亦得為第三審訴訟代理人。


司法院資訊處製作；財團法人民間司法改革基金會備份。
